臺灣屏東地方法院簡易民事判決　　　　108年度屏簡字第300號
原　　　告　何文玲　
訴訟代理人　施秉慧律師
　　　　　　焦文城律師
被　　　告　黃鈺慈即黃秋慶之承受訴訟人

特別代理人　何采綪　
被　　　告　黃以晴即黃秋慶之承受訴訟人

特別代理人　何祐誠　
被　　　告　黃李明雪即黃秋慶之承受訴訟人

　　　　　　黃俊琳即黃秋慶之承受訴訟人

　　　　　　黃碧霜即黃秋慶之承受訴訟人

　　　　　　黃薇蓁即黃秋慶之承受訴訟人

　　　　　　黃甯即黃秋慶之承受訴訟人

上五人共同
訴訟代理人　李育錚律師
上列當事人間確認本票債權不存在事件，本院於民國110 年11月
3日言詞辯論終結，判決如下：
    主  文
確認被告持有以原告名義所簽如本院108 年度司票字第291 號民
事裁定所示本票之本票債權不存在。
本院109 年度司執字第12736 號清償票款強制執行事件之強制執
行程序，應予撤銷。
訴訟費用由被告黃鈺慈、黃以晴、黃李明雪、黃俊琳、黃碧霜、
黃薇蓁、黃甯繼承被繼承人黃秋慶之遺產範圍內連帶負擔。
    事實及理由
壹、程序部分：
一、本件被告黃鈺慈、黃以晴未於言詞辯論期日到場，核無民事
    訴訟法第386 條各款所列情形，爰依原告聲請，由其一造辯
    論而為判決。
二、按「訴狀送達後，原告不得將原訴變更或追加他訴。但有下
    列各款情形之一者，不在此限：一、被告同意者。被告於訴
    之變更或追加無異議，而為本案之言詞辯論者，視為同意變
    更或追加。」此民事訴訟法第255 條第1 項第1 款、第2 項
    定有明文。本件原告起訴時訴之聲明為：確認被告持有如附
    表所示，以原告為發票人，發票日為民國108 年2 月26日，
    票面金額均為新臺幣（下同）350 萬元之本票三紙，本票債
    權不存在等語〔見本院卷一第78-83 頁，原告原係以沈嘉彬
    、黃甯、黃薇蓁、黃俊琳為被告（見本院卷一第1-4 頁，於
    本院卷一第78-83 頁之民事更正事實陳述暨追加起訴狀，則
    追加黃秋慶、黃李明雪，嗣於108 年8 月26日言詞辯論期日
    撤回對沈嘉彬、黃甯、黃薇蓁、黃俊琳、黃李明雪之訴訟（
    見本院卷第106 頁）〕，嗣於109 年10月7 日言辯論時訴之
    聲明更正並追加為：㈠確認被告持有以原告名義所簽如本院
    108 年度司票字第291 號民事裁定所示本票之本票債權不存
    在；㈡本院109 年度司執字第12736 號清償票款強制執行事
    件之強制執行程序，應予撤銷等語（見本院卷二第63頁），
    黃秋慶無異議而為本案言詞辯論（見本院卷第63-64 頁），
    則以上開說明，原告訴之追加，即屬合法。
三、被告黃秋慶於本院訴訟繫中之民國109 年11月26日死亡，有
    戶籍謄本可證（見本院卷二第118 頁），黃秋慶之繼承人為
    被告黃甯、黃薇蓁、黃俊琳、黃李明雪、黃碧霜、黃鈺慈、
    黃以晴等人，有卷存繼承系統表、戶籍謄本、簡易庭查詢表
    可查（見本院卷第117-127 頁），則原告聲明由其等承受訴
    訟（見本院卷第138 、139 頁），即屬合法。
貳、實體部分：
一、原告起訴主張：黃秋慶持有原告名義簽發如附表所示之本票
    三紙，向本院聲請本票准許強制執行裁定，經本院以108 年
    度司票字第291 號裁定准許在案，並經黃秋慶持上開108 年
    度司票字第291 號民事裁定及確定證明書，向本院聲請強制
    執行，經本院以109 年度司執字第12736 號清償票款強制執
    行事件受理在案，惟系爭本票之發票人雖為原告所簽名，然
    原告並未填載發票日期，亦未授權或同意他人代理填發票日
    期，故系爭本票欠缺必要記載事項而屬無效票據，是則系爭
    本票既為無效，則黃秋慶對原告之系爭本票債權即不存在。
    退步言縱認系爭本票為有效，然原告與黃秋慶間，亦無票據
    基礎原因關係，故黃秋慶對原告之系爭本票債權亦不存在。
    本件黃秋慶對原告就系爭本票債權既不存在，即有消滅或妨
    礙黃秋慶請求之事由，故本院109 年度司執字第12736 號清
    償票款強制執行事件自應予以撤銷等語置辯。聲明：如主文
    所示。
二、被告則以：系爭本票係於原告在系爭本票發票人欄簽名前就
    有發票日及金額，顯然並未欠缺必要記載事項，退步言，如
    認為系爭本票之發票日及金額之記載係於原告簽名後始填載
    ，以原告簽完名就將系爭本票置於桌上，原告亦有概括默示
    授權他人填載，故系爭本票亦未欠缺必要記載事項，應屬有
    效票據。又黃秋慶之子即原告丈夫黃俊和於97年間，因有創
    業需求，但缺乏營業所需之資金，向黃秋慶尋求協助，黃秋
    慶乃於97年5 月間，以黃秋慶任名義擔任借款人，並以名下
    坐落屏東縣○○鄉○○段000 地號土地設定抵押，向臺灣銀
    行借款500 萬元，黃秋慶並將該存款帳戶存摺（帳號：0000
    00000000號）及印章交予協助黃俊和掌管財務之原告，並以
    該款項於97年12月11日成立和承營造有限公司；再於106 年
    6 月間，因黃俊和擬開設自助洗衣店，要向內埔鄉農會辦理
    貸款，黃秋慶以坐落屏東縣○○鄉○○段000 ○000 地號土
    地設定最高限額抵押予內埔鄉農會，並擔任該筆借款500 萬
    元之連帶保證人。因黃俊和於107 年10月4 日過世後，原告
    為黃俊和之繼承人，對於上開臺灣銀行貸款未繳利息，且黃
    秋慶多次催促原告就內埔鄉農會之借款辦理繼承並更換原告
    名下之擔保品，原告並未理會，故黃秋慶乃要求原告簽發系
    爭本票以擔保上開二筆債務，並非如原告所稱無票據基礎原
    因關係等語置辯。聲明：原告之訴駁回。
三、原告主張黃秋慶持有原告名義簽發如附表所示之本票三紙，
    向本院聲請本票准許強制執行裁定，經本院以108 年度司票
    字第291 號裁定准許在案，並經黃秋慶持上開108 年度司票
    字第291 號民事裁定及確定證明書，向本院聲請強制執行，
    經本院以109 年度司執字第12736 號清償票款強制執行事件
    受理在案，現強制執行程序尚未終結等情，業據本院調取10
    8 年度司票字第291 號本票裁定卷及109 年度司執字第0000
    0 號清償票款強制執行卷，核閱無訛，並為兩造所不爭執，
    應可信為在。又黃俊和為黃秋慶之子及原告之夫，於107 年
    10月4 日過世，有卷存戶籍謄本可稽（見本院卷二第118 頁
    ）。
四、按「欠缺本法所規定票據上應記載事項之一者，其票據無效
    。但本法別有規定者，不在此限。」、「本票應記載左列事
    項，由發票人簽名：一、表明其為本票之文字。二、一定之
    金額。三、受款人之姓名或商號。四、無條件擔任支付。五
    、發票地。六、發票年、月、日。七、付款地。八、到期日
    。未載到期日者，視為見票即付。未載受款人者，以執票人
    為受款人。未載發票地者，以發票人之營業所、住所或居所
    所在地為發票地。未載付款地者，以發票地為付款地。見票
    即付，並不記載受款人之本票，其金額須在五百元以上。」
    此票據法第11條第1 項、第120 條定有明文。又票據上應記
    載之事項，如未記載，其票據固屬無效，惟發票人非不得授
    權第三人補填，以完成票據行為。授權執票人填載票據上應
    記載之事項，並不限於絕對的應記載事項，即相對的應記載
    事項，亦可授權為之（參酌最高法院67年台上字第3896號判
    例要旨、最高法院70年度台上字第4447號民事裁判）。本件
    原告僅於系爭本票之發票人欄填載姓名及身分證統一編號，
    至於系爭本票上之金額及發票日期，並非原告所記載乙節，
    為兩造所不爭執。則依上開說明，不論系爭本票上發票日、
    金額之填載，係於原告於系爭本票簽名之前或之後，均需有
    原告授與代理權予第三人，第三人始得為系爭本票發票日、
    金額之填載，惟查：
    ㈠沈嘉彬於被訴傷害等案件警詢時陳稱：「於108年02月26
      日20時40分許，屏東縣○○鄉○○村○○路0○0號鄰居家
      裡，因為一開始我們是在家中開家庭會議（高朗村三民路
      1之1號），討論希望何文玲要如何去清償爸爸（黃秋慶）
      幫她先生（黃俊和、已歿）所質押自己不動產所衍生出來
      的債務，因為何文玲的先生剛剛過世不久，有領到一筆保
      險金，希望她可以解決，她卻跑到鄰居家中，因此，爸爸
      叫我去把何文玲找回來，我在鄰居家中與何文玲僅僅只有
      發生拉扯而已。」、「就家庭會議，所以有我、黃甯、黃
      薇蓁、沈嘉彬以及何文玲」、「因為我爸爸怕何文玲拿到
      保險金，隨時會跑掉離開這個家庭，爸爸很擔心他的不動
      產可能到時候會被銀行拍賣，所以才幫爸爸出面，希望何
      文玲能簽下本票，給爸爸安心。」、「爸爸(黃秋慶）召
      開家庭會議，針對債務要怎麼處理，何文玲聽完以後，就
      馬上離開現場，跑到鄰居家，我去鄰居家請她回來。」等
      語〔見臺灣屏東地方檢察署108年度他字第1165號影印卷
      （下稱他字卷）第75-77頁）〕。
    ㈡又黃甯於被訴傷害等案件警詢時陳稱：「（當時除了你以
      外，是否還有其他人在現場？）何文玲，沈嘉彬、我爸爸
      （黃秋慶）、黃俊琳、我媽媽（黃李明雪）、黃薇蓁以及
      我。」、「我們是回去開家庭會議的。希望對哥哥（黃俊
      和、已歿）以爸爸名下的不動產去做成立公司、借貸的債
      務可以在家庭會議上，去做個處理。何文玲當時就都默不
      吭聲，因為她對處理債務的問題一直反反覆覆，為了避免
      何文玲對於處理債務這件事情口說無憑，也為了要讓我爸
      爸會安心。所以才開這個家庭會議。．．會議談到要請她
      不要口說無憑，希望她可以簽一下本票，給爸爸安心，但
      是談到這裡，她就走出去了。」、「後來何文玲再次回來
      的時候，我只是跟她說，如果妳要證明妳說有誠意要清償
      債務，那為何不能簽一下本票給爸爸安心，何文玲就回應
      說，那就簽阿，拿來呀。然後我們就拿本票給何文玲簽了
      」等語（見他字卷第79-84 頁）。
    ㈢再者，沈嘉彬確實因為當晚原告不願簽發本票離開住處至
      附近三民路1- 1號鄭仙灝、蔡金霞夫妻住處時，沈嘉彬進
      入鄭仙灝住處，基於傷害、強制、毀損之犯意，以手強行
      抓住原告右上臂，要將原告拖出屋外帶回原告住處，原告
      抗拒不從而與沈嘉彬在屋外拉扯，致原告跌倒在地，並因
      此受有臀部挫傷、右上臂及會陰挫傷等傷害，原告所著上
      衣亦被拉破受損，沈嘉彬後又拿起原告手機逕往外丟，致
      該手機保護殼破裂而受損等犯行，遭檢察官起訴並經本院
      刑事庭以109 年度簡字第1839號刑事判決判處沈嘉彬犯傷
      害罪，處拘役40日，如易科罰金，以1,000 元折算1 日；
      又犯毀損罪，處拘役5 日，如易科罰金，以1,000 元折算
      1 日；應執行拘役42日，如易科罰金，以1,000 元折算1
      日乙節，業因本院承辦本院110 年度屏簡字第231 號原告
      與沈嘉彬上開侵權行為事實請求損害賠償事件，於職務上
      所知悉。
    ㈣另參以本件被告黃甯、黃薇蓁、黃俊琳、黃李明雪、黃碧
      霜於書狀自承「未明示授權」等語（見本院卷二第183 頁
      背面），可見原告未有明示授權他人代理於系爭本票上填
      載發票日、金額以完成整個發票行為，而本院審酌上開證
      據，可知原告當時既因不願簽立本票，而離開住處前往鄰
      居家中，遭沈嘉彬以強行拉回住處，迫於無奈而於系爭本
      票發票人欄簽名及書寫身分證統一編號等情，以社會一般
      通念，豈有再授權對原告施以暴力之沈嘉彬或其他當時在
      場要求原告簽發本票之人之理，此外被告等人即未再舉證
      證明有其他客觀之事實足以推認原告有默示授權當時在場
      之人填載發票日、金額以完成整個發票行為，是被告辯稱
      原告簽完名就將系爭本票置於桌上，原告有概括默示授權
      他人填載云云，自無可採。
    ㈤綜上所述，不論當時在場之沈嘉彬、黃秋慶、黃俊琳、黃
      李明雪、黃薇蓁、黃甯等六人中之任何人於系爭本票上填
      載發票日、金額，均屬無權代理，對原告不生效力，爭爭
      本票仍屬欠缺票據上應記載事項之發票日期、金額而為無
      效，故被告等人因繼承黃秋慶所持有原告名義簽發之系爭
      本票，對原告本票債權不存在，從而原告請求確認被告持
      有以原告名義所簽如本院108 年度司票字第291 號民事裁
      定所示本票之本票債權不存在，為有理由，應予准許。
五、又按「執行名義成立後，如有消滅或妨礙債權人請求之事由
    發生，債務人得於強制執行程序終結前，向執行法院對債權
    人提起異議之訴。如以裁判為執行名義時，其為異議原因之
    事實發生在前訴訟言詞辯論終結後者，亦得主張之。執行名
    義無確定判決同一之效力者，於執行名義成立前，如有債權
    不成立或消滅或妨礙債權人請求之事由發生，債務人亦得於
    強制執行程序終結前提起異議之訴。」強制執行法第14條第
    1 、2 項定有明文。本件兩造間就系爭本票債權既不存在，
    已詳如前述，則系爭本票准許強制執行裁定之執行名義所示
    之請求權，即因而消滅，原告以有消滅債權人請求之事由發
    生，依強制執行法第14條之規定提起債務人異議之訴，請求
    撤銷本院109 年度司執字第12736 號清償票款強制執行事件
    之強制執行程序，亦有理由，應予准許。
六、本件事證已臻明確，兩造其餘主張、陳述並所提證據，經本
    院審酌後，認均與本件判斷結果無影響，爰不予一一論述，
    附此敘明。
七、訴訟費用負擔：依民事訴訟法第78條、第85條第2 項判決如
    主文。
中    華    民    國  110     年    12    月    6     日
                        屏東簡易庭  法  官  曾吉雄
正本係照原本作成。
如對判決上訴，須於判決送達後廿日內向本院提出上訴狀，其未
表明上訴理由者，應於提出上訴後二十日內向本院補提理由書狀
（均須按他造當事人之人數附繕本）。
如委任律師提起上訴者，應一併繳納上訴審裁判費。
中    華    民    國   110    年    12    月    6     日
                                    書記官  潘豐益
附表：
┌──┬──────┬───────┬──────┬─────┐
│編號│發   票   日│票  面  金  額│到   期   日│票據  號碼│
│    │            │（新  臺  幣）│            │          │
├──┼──────┼───────┼──────┼─────┤
│001 │108年2月26日│3,500,000元   │未載        │CH437966  │
├──┼──────┼───────┼──────┼─────┤
│002 │108年2月26日│3,500,000元   │未載        │CH437967  │
├──┼──────┼───────┼──────┼─────┤
│003 │108年2月26日│3,500,000元   │未載        │CH437968  │
└──┴──────┴───────┴──────┴─────┘